臺灣花蓮地方法院民事判決　九十三年度訴字第二號
　　原　　　告　甲○○
　　　　　　　　丁○○
　　　　　　　　乙○○
　　兼
　　訴訟代理人　丙○○
　　被　　　告　花蓮縣富里鄉公所
　　　　　　　　　　　　　　設.
　　法定代理人　戊○○　　　住.
　　訴訟代理人　己○○　　　住.
右當事人間請求排除侵害事件，本院於民國九十三年十一月十六日言詞辯論終結，判
決如左：
    主    文
原告之訴駁回。
訴訟費用由原告負擔。
    事實及理由
甲、程序部分：
    原告原主起主張：被告於其共有坐落花蓮縣富里鄉○里段五九八之二九五地號、
    五九八之八六、五九八之二八七地號土地上，擅自興建水池、停車場，請求被告
    將水池填平，並將停車場回復原狀，後就停車場部分撤回，係減縮應受判決事項
    之聲明，依民事訴訟法第二百五十五條第一項第三款之規定，應予准許，合先敘
    明。
乙、實體部分：
一、原告主張：
    (一)其共有坐落花蓮縣富里鄉○里段五九八之二九五地號、五九八之八六地號土地
      （下稱系爭土地），遭被告於八十五年間，擅自興建魚池、步道及坡崁（即看
      台），而無權占用系爭土地，原告自得依民法第七百六十七條之規定，排除被
      告之侵害，請求被告將土地返還，並依侵權行為之規定，請求被告賠償原告所
      受之損害，其中富里段五九八之二九五地號土地被占用面積為五七九平方公尺
      、五九八之八六地號土地被占用面積為三八０平方公尺，合計為九五九平方公
      尺，乘以九十三年度公告現值每平方公尺為新台幣（下同）一百五十元，等於
      十四萬三千八百五十元，故請求此金額之損害賠償。
    (二)對被告抗辯之陳述：系爭土地原種植筊白筍，被告並未經其同意，擅自做石坡
      整治，並將水池擴大。其父親黃瓊霖於七十六年間已遷出羅山住處，搬至花蓮
      市居處，並於八十三年間中風住院，出院後仍住在花蓮市，一直疏於管理系爭
      土地，致未發現系爭土地遭被告擅自占用並興建上開地上物，被告於八十五年
      間興建坡崁等設施時，其父親仍健在，其問父親有無同意被告興建，其父親說
      沒有同意被告興建上開設施。
    (三)並聲明：
      (1)被告應將如附圖所示Ｂ、Ｄ、Ｆ、Ｇ部分之地上物拆除，並將上開所占用之
        土地返還原告。
      (2)被告應給付原告十四萬三千八百五十元。
二、被告則以：因系爭土地包含原有之天然大魚池，十餘年前，因經常水滿為患，沖
    垮土堤駁坎，使下游良田流失，經民意反應，並爭得原地主即原告父親之同意，
    由被告尋找經費於八十四年間，加以石坡整治鞏固，當時係以現貌加以整飾，並
    無挖掘擴大建設，二十餘年來，原地主均無異議，因時日過久，被告無法提出書
    面同意書佐證，就看台部分（即下述之坡崁），被告於八十四年五月開工施造，
    八十五年二月付款，原地主於八十五年中風由原告等接離羅山至他地居住，顯見
    施工期間，原地主仍住在富里，對工程之施做當無不知之理，由原地主當時未提
    出異議，可推斷原地主應有同意，被告因機關首長更異，當時處理情形為何，無
    法查證，被告當時既使用私地為事實，原告繼承後提出不同意之意見，基於公私
    益之平衡，經積極向上級爭取，已獲得一筆公共空間改善補助款，將於九十三年
    度完成該公共看台及入泥火山之步道拆除，並做適當水土保持，以免土石流失，
    自可還地於民。又因該處位於羅山遊憩區內，被告已於八十九年間，將之移撥花
    蓮縣政府觀光局，再由花蓮縣政府觀光局將之移交給交通部觀光局花東縱谷國家
    風景區管理處（下稱花東縱管處）接營，目前非由被告占用中。再原告所提補償
    金計算方式，因其同筆土地未使用部分，一直保持原有林木，並未從事生產行為
    ，更無種稻事實，其尚難同意該補償金之計算等語茲為抗辯。並聲明：原告之訴
    駁回。
三、兩造不爭執之事實：
　　被告興建部分之位置為如附圖所示之Ｂ、Ｄ、Ｆ、Ｇ（Ｄ、Ｆ、Ｇ部分，被告係
　　興建為水溝及坡崁，由花東縱管處接管後，將水溝加蓋做為環湖步道），又該部
　　分因均位於羅山瀑布景點，現已交由花東縱管處經營，被告非占有人。
四、得心證之理由：本件兩造所爭執之處，應在於：(一)被告興建如附圖所示之Ｂ、Ｄ
    、Ｆ、Ｇ，有無經原地主即原告之父同意？(二)原告依據所有權及侵權行為請求被
    告拆除地上物，並將地上物所占用之土地返還，且賠償其損失有無理由？茲說明
    如下：
    (一)原告主張之事實，業據其提出土地登記謄本、複丈成果圖、花蓮縣富里鄉公所
      函為證。被告則以前詞抗辯。經查：被告於系爭土地上興建如附圖所示之Ｂ、
      Ｄ、Ｆ、Ｇ（Ｄ、Ｆ、Ｇ部分，被告係興建為水溝及坡崁，由花東縱管處接管
      後，將水溝加蓋做為環湖步道）等地上物之事實，業經本院現場勘驗屬實，並
      囑託花蓮縣玉里地政事務所繪置占有狀況，有勘驗筆錄、現場照片及複丈成果
      圖附卷可參，兩造對此亦不爭執，堪信為真實。
    (二)原告雖主張：被告係未經原地主即其父親黃瓊霖同意，擅自興建云云。然證人
    　徐文峰證稱：現有之魚池本來就是天然魚池，被告在八十幾年以前（詳細時間
    　不記得），先經地主黃瓊霖同意，就原有魚池做邊坡，後來為發展觀光，有經
    　地主同意，再做水溝（現為環湖步道）、坡崁（即看台）、往泥火山的步道，
      並因地主要求，做了一條只通往地主住處之水泥路，兩次都是我親自去問地主
      ，經他同意才興建的等語。原告雖主張：黃瓊霖於興建之前，已搬離系爭土地
      ，並於八十三年間中風，證人不可能徵得其同意，並提出戶籍謄本及診斷證明
      書為證。經本院向財團法人台灣基督教門諾會醫院函詢，該院亦函覆稱：黃瓊
      霖中風約發生於八十三年間等語。惟證人徐文峰復證稱：因鄉公所編列預算要
      事先作業，我問地主時，地主當時還住在系爭土地上，可能還沒有中風，我不
      知道地主何時搬走等語。再參以被告陳稱：預算應在八十三年五月以前就要編
      ，有時候有多餘的款項也會去做，所以也不一定事先編列預算，也有可能好幾
      年前預定要做，過了好幾年後，才有錢做等語，是證人徐文峰確實可能在被告
      興建上開地上物之數年前，即因鄉公所編列預算要事先作業之緣故，先行徵詢
      原地主黃瓊霖之同意，而鄉公所在數年後，始因順利取得此部份預算，才動工
      興建上開地上物。況原告亦陳稱：被告確實有做一條只通往原地主住處之水泥
      路；本院現場勘驗時，亦確實有該水泥路之存在，而該水泥路既僅通往原地主
      住處，如非原地主要求，被告實毋庸興建該水泥路，足徵證人徐文峰證稱：其
      問地主是否同意興建水溝等之時，因地主要求而做了一條只通往原地主住處之
      水泥路等語，應為真實。被告既係經原地主之同意，始興建上開地上物，自不
      構成侵權行為，從而，原告依據侵權行為請求被告賠償系爭土地遭被告占用期
      間之損失，自不足取。
    (三)按民法第六十六條第一項所謂定著物，係指非土地之構成部分，繼續附著於土
      地而達一定經濟上目的，不易移動其所在之物而言，被告所興建如附圖所示Ｂ
      部分為通往泥水山之步道；Ｄ、Ｆ、Ｇ部分為水溝及水泥做的看台，均無法達
      到一定經濟上之目的，尚難認係定著物，亦非土地之部分，因此非不動產，而
      屬於動產（最高法院六十一年台上字第一二八三號判決及七十五年台上字第一
      一六號判決可參）。經查，被告於九十一年初，將羅山瀑布景點設施移交花東
      縱管處經營，花東縱管處並補償是項設施經費四千三百八十二萬一千六百七十
      四元，有該處九十三年五月二十四日觀谷企字第０９３０００１９２１號函附
      卷可參，被告則主張：係於八十九年十二月二十日，將羅山瀑布點交給花東縱
      管處，而證人即花東縱管處工務課課員曾隆裕並於本院勘驗現場時證稱：系爭
      土地之水池、步道、坡崁等現由花東縱管處管理，當初接管時，現有步道部分
      為水溝，後再做加蓋為現有之步道，Ｂ部分之步道亦已移交花東縱管處管理，
      花東縱管處將舊有損壞之欄杆拆除，並興建現有欄杆等語。無論花東縱管處接
      管時間為九十一年初或八十九年十二月二十日，花東縱管處確實已因補償設施
      經費與被告，於九十一年初之後，接管經營系爭土地上之上開地上物，是該地
      上物於點交後，應屬花東縱管處所有，且現亦為花東縱管處占有中。被告既非
      上開地上物之所有權人，亦非占有人，自無權將地上物拆除，亦無法將已非其
      占有之土地返還原告，是原告此部分之主張，亦非可取。原告實應向現占有系
      爭土地之花東縱管處請求之。
五、綜上，原告依據所有權及侵權行為之法律關係，請求被告拆除地上物，將占有之
    土地返還，及賠償原告之損失，為無理由，應予駁回。
六、本件事證已臻明確，兩造其餘主張、陳述及所提之證據暨攻擊防禦方法，核與本
    件判決之基礎不生影響，爰不一一詳予論述，併此敘明。
七、訴訟費用之負擔：民事訴訟法第七十八條、第八十五條第一項前段。
中　　　華　　　民　　　國　　九十三　　年　　 十一 　　月　　二十六　　日
                              臺灣花蓮地方法院民事庭
~B法　　　官　李世華
右為正本係照原本作成。
如對本判決不服，應於送達後二十日內，向本院提出上訴狀。（應抄附繕本）
~B法院書記官　陳賜福
中　　　華　　　民　　　國　　九十三　　年　　 十二　　 月　　　二　　　日
